ACORDAO-COMPLETO-2543989

ACÓRDÃO 4276/2022 ATA 26/2022 - PRIMEIRA CÂMARA

VISTOS, relatados e discutidos esses autos de concessão de aposentadoria de Romério Rômulo Cordeiro de Moura no cargo de professor de magistério superior da Fundação Universidade Federal de Ouro Preto. 
ACORDAM os ministros do Tribunal de Contas da União, reunidos em sessão da 1ª Câmara, ante as razões expostas pelo Relator, e com fundamento nos artigos 71, inciso III, da Constituição Federal, 1º, inciso V e 39, inciso II, da Lei 8.443/1992, 260 e 262, do Regimento Interno, e na Súmula TCU 106, em:
9.1. considerar legal e autorizar o registro do ato de aposentadoria de Romério Rômulo Cordeiro de Moura;
9.2. dispensar o ressarcimento das quantias indevidamente recebidas de boa-fé pelo beneficiário;
9.3. determinar à Fundação Universidade Federal de Ouro Preto que, no prazo de quinze dias a contar da ciência desta decisão, sob pena de responsabilidade solidária da autoridade administrativa omissa, adote providências para regularização da falha financeira apontada, com o ajuste do valor da vantagem impugnada;
9.4. encaminhar cópia deste acórdão à Fundação Universidade Federal de Ouro Preto e ao interessado, com a informação de que a íntegra do relatório e do voto que o fundamentam está disponível no endereço eletrônico www.tcu.gov.br/acordaos.

Ato de aposentadoria da Fundação Universidade Federal de Ouro Preto enviado ao TCU para fins de análise e julgamento.

Primeira Câmara

3. Interessado: Romério Rômulo Cordeiro de Moura (XXX.858.856-XX)

13.1. Ministros presentes: Walton Alencar Rodrigues (Presidente), Benjamin Zymler, Vital do Rêgo e Jorge Oliveira (Relator).
13.2. Ministro-Substituto presente: Weder de Oliveira.

JORGE OLIVEIRA

Adoto como relatório a instrução elaborada pela Secretaria de Fiscalização de Integridade de Atos e Pagamentos de Pessoal e de Benefícios Sociais-Sefip (peça 5) , aprovada pelo corpo diretivo da unidade (peça 6) e que obteve a anuência do representante do Ministério Público junto ao TCU (peça 7) :
"INTRODUÇÃO
Trata-se de ato inicial de aposentadoria, submetido, para fins de registro, à apreciação do Tribunal de Contas da União (TCU) , de acordo com o art. 71, inciso III, da Constituição Federal.  O ato foi cadastrado e disponibilizado ao TCU por intermédio do Sistema e-Pessoal, na forma do art. 2º e 4º da Instrução Normativa TCU 78/2018.
O ato desse processo pertence às seguintes unidades:
Unidade emissora: Fundação Universidade Federal de Ouro Preto.
Unidade cadastradora:  Fundação Universidade Federal de Ouro Preto.
Subunidade cadastradora: AREA DE PAGAMENTOS E BENEFICIOS.
EXAME TÉCNICO
Procedimentos aplicados
Os procedimentos para exame, apreciação e registro de atos de pessoal encontram-se estabelecidos na Instrução Normativa TCU 78/2018 e na Resolução TCU 206/2007. Essas normas dispõem que os atos de pessoal disponibilizados por meio do e-Pessoal devem ser submetidos previamente a críticas automatizadas, com base em parâmetros predefinidos.
As críticas das informações cadastradas na etapa de coleta do ato foram elaboradas e validadas levando-se em conta as peculiaridades de cada ato. Os itens verificados nessa etapa são inerentes a dados cadastrais, fundamentos legais, mapa de tempo, ficha financeira, assim como eventuais ocorrências de acumulação. Trata-se de verificações abrangentes, minuciosas e precisas e sem a necessidade de ação humana e, portanto, menos suscetível a falhas. As críticas aplicadas estão discriminadas no sistema, no Menu e-Pessoal, opção 'Crítica', que podem ser acessadas mediante concessão de perfil específico a servidores do TCU responsáveis pela análise.
Além das críticas automatizadas, há verificação humana adicional no caso de haver alertas do sistema ou informações não formatadas, como esclarecimentos do gestor ou do controle interno.  
As críticas também consideram os registros do Sistema Integrado de Administração de Recursos Humanos (Siape) . O Siape disponibiliza informações atualizadas sobre as parcelas que integram os proventos, diferentemente, portanto, do e-Pessoal, que informa as parcelas no momento do registro do ato. 
Essa confrontação com o Siape fornece uma visão atual e verdadeira da situação, o que permite descaracterizar irregularidades e inconsistências que, embora constantes do e-Pessoal, já foram corrigidas.
As verificações detectadas no ato encontram-se discriminadas na aba de pendências do ato no sistema e-Pessoal, bem como no espelho do ato contemplado por esta instrução.
Exame das Constatações
Ato: 18087/2022 - Inicial - Interessado (a) : ROMERIO ROMULO CORDEIRO DE MOURA - CPF: XXX.858.856-XX
Parecer do Controle Interno: considerar o ato Legal.
Constatações e análises: 
1.1.1. Houve o registro de pelo menos uma rubrica com 'Denominação para análise pelo TCU = Vantagem de caráter pessoal (82106 - VPNI ART.62-A LEI 8112/90 - AT (Vantagem de caráter pessoal - VPNI art. 62-A Lei 8.112/90) - R$ 1.312,99) .
Justificativa do Gestor de Pessoal: Não há. Verificação efetuada no âmbito do TCU.
Análise do Controle Interno: Não há. Verificação efetuada no âmbito do TCU.
Análise da Equipe Técnica: Legal
A concessão da vantagem de quintos ou décimos está em consonância com a jurisprudência deste Tribunal e os critérios das Leis 8.911/1994 e 9.624/1998 (os períodos anteriores a 8/4/1998 são suficientes para a incorporação da vantagem de quintos) .
1.1.2. Houve o registro de pelo menos uma rubrica com 'Denominação para análise pelo TCU = Decisão judicial (10288 - DECISAO JUDICIAL N TRAN JUG AT (Decisão judicial - Outros) - R$ 1.779,38) .
Justificativa do Gestor de Pessoal: Não há. Verificação efetuada no âmbito do TCU.
Análise do Controle Interno:  Não há. Verificação efetuada no âmbito do TCU.
Análise da Equipe Técnica: Ilegal
O servidor incorporou 3/5 de CD-2, cujo valor aceito pelo TCU é de R$ 3.010,61. A soma da rubrica administrativa (R$ 1.312,99) com a judicial (R$ 1.779,38) resulta em R$ 3.092,37, superior em R$ 81,76 ao valor aceito pelo TCU.
O quadro resumo de ocorrências e, quando for o caso, o detalhamento da norma legal e da jurisprudência para as inconsistências acima elencadas encontra-se no anexo II dessa instrução. 
Encaminhamento do ato: 
Considerar ILEGAL e recusar registro do ato inicial de Aposentadoria de ROMERIO ROMULO CORDEIRO DE MOURA do quadro de pessoal do órgão/entidade Fundação Universidade Federal de Ouro Preto, com base nos arts. 71, inciso III, da Constituição Federal, 1º, inciso V, e 39, inciso II, da Lei 8.443/1992 e 260, § 1º, do Regimento Interno. 
Com fulcro no art. 262, caput, do Regimento Interno deste Tribunal, determinar ao órgão/entidade Fundação Universidade Federal de Ouro Preto que: 
emita novo ato, livre da irregularidade ora apontada, em substituição ao ato de Aposentadoria de ROMERIO ROMULO CORDEIRO DE MOURA, submetendo-o à nova apreciação por este Tribunal, na forma do artigo 260, caput, também do Regimento.
dispense a devolução dos valores indevidamente recebidos de boa-fé até a data da ciência do órgão/entidade Fundação Universidade Federal de Ouro Preto, do acórdão que vier a ser proferido, com base no Enunciado 106 da Súmula da Jurisprudência do TCU.
dê ciência, no prazo de quinze dias, contados da notificação, do inteiro teor desta deliberação (a) o interessado (a) , alertando-o (a) de que o efeito suspensivo proveniente da interposição de eventuais recursos junto ao TCU não o (a) exime da devolução dos valores percebidos indevidamente, caso o recurso não seja provido.
informe o teor do acórdão que vier a ser prolatado, encaminhando ao TCU, no prazo de trinta dias, comprovante da data de ciência pelo (a) interessado (a) , nos termos do art. 4º, § 3º, da Resolução TCU 170/2004.
faça cessar todo e qualquer pagamento relativo ao ato impugnado de ROMERIO ROMULO CORDEIRO DE MOURA, no prazo máximo de quinze dias, contados da ciência da decisão deste Tribunal, sob pena de ressarcimento das quantias pagas após essa data pelo responsável.
CONCLUSÃO
A abrangência e a profundidade das verificações levadas a efeito fundamentam convicção de que o ato 18087/2022 pode ser apreciado pela ilegalidade, em razão das irregularidades apontadas no item Exame das Constatações desta instrução, que representam afronta à legislação e à jurisprudência de referência
PROPOSTA DE ENCAMINHAMENTO
Ante o exposto, com fundamento no art. 71, inciso III, da Constituição Federal, no art. 1º, inciso V, e art. 39, incisos I e II, da Lei 8.443/1992, no art. 260 do Regimento Interno do Tribunal de Contas da União, propõe-se: 
Considerar ILEGAL e recusar registro do ato inicial de Aposentadoria de ROMERIO ROMULO CORDEIRO DE MOURA do quadro de pessoal do órgão/entidade Fundação Universidade Federal de Ouro Preto, com base nos arts. 71, inciso III, da Constituição Federal, 1º, inciso V, e 39, inciso II, da Lei 8.443/1992 e 260, § 1º, do Regimento Interno.
Com fulcro no art. 262, caput, do Regimento Interno deste Tribunal, determinar ao órgão/entidade Fundação Universidade Federal de Ouro Preto que: 
dê ciência, no prazo de quinze dias, contados da notificação, do inteiro teor desta deliberação (a) o interessado (a) , alertando-o (a) de que o efeito suspensivo proveniente da interposição de eventuais recursos junto ao TCU não o (a) exime da devolução dos valores percebidos indevidamente, caso o recurso não seja provido.
dispense a devolução dos valores indevidamente recebidos de boa-fé até a data da ciência do órgão/entidade Fundação Universidade Federal de Ouro Preto, do acórdão que vier a ser proferido, com base no Enunciado 106 da Súmula da Jurisprudência do TCU.
emita novo ato, livre da irregularidade ora apontada, em substituição ao ato de Aposentadoria de ROMERIO ROMULO CORDEIRO DE MOURA, submetendo-o à nova apreciação por este Tribunal, na forma do artigo 260, caput, também do Regimento.
informe o teor do acórdão que vier a ser prolatado, encaminhando ao TCU, no prazo de trinta dias, comprovante da data de ciência pelo (a) interessado (a) , nos termos do art. 4º, § 3º, da Resolução TCU 170/2004.
faça cessar todo e qualquer pagamento relativo ao ato impugnado de ROMERIO ROMULO CORDEIRO DE MOURA, no prazo máximo de quinze dias, contados da ciência da decisão deste Tribunal, sob pena de ressarcimento das quantias pagas após essa data pelo responsável.
 (...) 
Anexo II
INCORPORAÇÃO DE PARCELAS DE FUNÇÕES COMISSIONADAS, DE INSTITUIÇÕES FEDERAIS DE ENSINO
       Esta Corte de Contas já firmou entendimento de que é legítima a incorporação de parcelas de funções comissionadas, de Instituições Federais de Ensino, nos valores estipulados pela Portaria 474/1987-MEC, desde que incorporadas até 31/10/1991 e pagas sob a forma de vantagem pessoal nominalmente identificada-VPNI, sujeitando-se apenas aos reajustes gerais do funcionalismo público (Acórdão 1283/2006-TCU-Segunda Câmara) . O que tem motivado o Tribunal a julgar diversos atos de aposentadoria ilegais é a modificação da base de cálculo da vantagem ao longo do tempo, devido a inclusão de vantagens posteriormente concedidas.
      Nesse sentido, cabe citar, especialmente, a Decisão 235/1998-TCU-1ª Câmara, que, modificando o entendimento anterior, deixou assente que a retribuição pelo exercício de cargos de direção e funções gratificadas, iniciado após o advento da Lei 8.168/91, deve observar os valores estipulados naquele diploma, preservando-se a retribuição, com base no valor das funções de confiança transformadas, dos servidores que as exerciam e continuaram no exercício dos cargos de direção e das funções gratificadas resultantes da transformação, bem como o valor dos quintos incorporados com base no exercício das funções de confiança transformadas, tanto para os servidores ativos quanto para os aposentados.
      Sobre a remuneração das funções comissionadas anteriores à Lei 8.168/1991, a Portaria 474/1987, determinava:
Art. 2º As Funções Comissionadas são previstas no Anexo I, devendo ser exercidas em regime de tempo integral. Parágrafo Único. A remuneração das Funções Comissionadas previstas no Anexo I terá valor igual ao da remuneração do Professor Titular da carreira do Magistério Superior em regime de Dedicação Exclusiva, com Doutorado, acrescida dos percentuais a seguir especificados:
FC-1 - 80%
FC-2 - 65%
FC-3 - 55%
FC-4 - 40%
FC-5 - 30%
FC-6 - 20%
      Considerando o regime jurídico do pessoal docente das IFES, em sua maioria celetista até o advento da Lei 8.112/1990, a concessão da incorporação de função teve como marco inicial a vigência da Lei 8.911/1994, ou seja, 12/7/1994. Nessa época, a remuneração do professor titular nas condições descritas pela Portaria 474/1987, era composta do vencimento básico mais a Gratificação de Atividade Executiva- GAE, no percentual de 160%, instituída pela Lei Delegada 13, de 27/8/1992 e majorada pela Lei 8.676, de 13/7/1993.
      A remuneração de Professor Titular com Dedicação Exclusiva e Doutorado, mais a GAE no mês de janeiro/1995, era de R$ 3.169,37. A tabela abaixo apresenta os valores dos quintos incorporados, de acordo com os critérios definidos nos Acórdão 835/2012-TCU-Plenário e 1.915/2012-TCU-Plenário, para os servidores que não ajuizaram ações judiciais (ou para os que o fizeram, mas não lograram êxito, em decisão transitada em julgado) . Para os demais, é necessário obter o valor da remuneração do Professor Titular com dedicação exclusiva e doutorado na data do provimento judicial de 1º Grau e aplicar sobre ele apenas os índices de aumentos lineares após o provimento judicial. 
      A tabela a seguir apresenta os valores da VPNI integral para cada FC, conforme a jurisprudência do TCU.
FUNÇÃO 5/5 (10/10) 4/5 (8/10) 3/5 (6/10) 2/5 (4/10) 1/5 (2/10) 
FC-1 5.963,81 4.771,04 3.578,28 2.385,52 1.192,76
FC-2 5.466,83 4.373,46 3.280,09 2.186,73 1.093,36
FC-3 5.135,50 4.108,40 3.081,30 2.054,20 1.027,10
FC-4 4.638,52 3.710,81 2.783,11 1.855,40 927,70
FC-5 4.307,20 3.445,76 2.584,32 1.722,88 861,44
FC-6 3.975,87 3.180,69 2.385,22 1.590,34 795,17
FC-7 3.313,87 2.650,48 1.987,86 1.325,24 662,62
CD-1 5.853,96 4.683,17 3.512,37 2.341,58 1.170,79
CD-2 5.017,68 4.014,14 3.010,61 2.007,07 1.003,54
CD-3 3.972,33 3.177,86 2.383,40 1.588,93 794,46
CD-4 2.926,98 2.341,58 1.756,18 1.170,79 585,39
FG-1 522,67 418,14 313,60 209,07 104,53
FG-2 364,28 291,42 218,56 145,71 72,86
FG-3 294,75 235,80 176,85 117,90 58,95
FG-4 161,27 129,02 96,76 64,50 32,25
FG-5 125,13 100,10 75,07 50,05 25,02
FG-6 91,76 73,41 55,05 36,70 18,35
FG-7 43,33 34,66 26,00 17,33 8,67
FG-8 33,62 26,90 20,17 13,45 6,72
FG -9 27,25 21,80 16,35 10,90 5,45
 (...) "
	É o relatório.

não há.

Procurador Júlio Marcelo de Oliveira

APOSENTADORIA. PAGAMENTO DE FUNÇÃO COMISSIONADA ACIMA DO LIMITE DEFINIDO NA JURISPRUDÊNCIA DO TCU. INSIGNIFICÂNCIA DA PARCELA PAGA INDEVIDAMENTE. LEGALIDADE DO ATO. AUTORIZAÇÃO DE REGISTRO. DETERMINAÇÃO PARA REGULARIZAÇÃO DA PARCELA.

APOSENTADORIA (APOS)

Secretaria de Fiscalização de Integridade de Atos e Pagamentos de Pessoal e de Benefícios Sociais (Sefip)

Está em análise, neste processo, o ato de concessão de aposentadoria de Romério Rômulo Cordeiro de Moura no cargo de professor de magistério superior da Fundação Universidade Federal de Ouro Preto. 
A Secretaria de Fiscalização de Integridade de Atos e Pagamentos de Pessoal e de Benefícios Sociais-Sefip concluiu pela ilegalidade do pagamento da rubrica no valor de R$ 3.092,37, referente à incorporação de 3/5 da função comissionada CD-2, composta por uma parcela administrativa (R$ 1.312,99) e uma parcela judicial (R$ 1.779,38) . O valor supera o admitido pelo TCU (R$ 3.010,61) em R$ 81,76.
Sendo assim, propôs, com a anuência do MPTCU, julgar ilegal o ato, com a negativa de registro, além de determinações ao órgão de origem.
Manifesto-me de acordo com os fundamentos dos pareceres, mas entendo que o desfecho a ser dado ao processo deve ser outro.
Inicialmente, registro que as constatações feitas pela Sefip são procedentes. De fato, o pagamento está em desconformidade com a jurisprudência do Tribunal, a exemplo do Acórdão 853/2012-TCU-Plenário, relator o Ministro Augusto Nardes. O entendimento do TCU é pela legitimidade da incorporação de quintos de FC com base nos critérios da Portaria MEC 474/1987, sendo ilegal, contudo, a inclusão, na base de cálculo dessa vantagem, dos reajustes concedidos por leis subsequentes que reestruturaram as carreiras das Instituições Federais de Ensino Superior - IFES.
Conforme visto na tabela constante no relatório precedente, o valor dos quintos incorporados para os servidores que não ajuizaram ações judiciais, ou para os que o fizeram, mas não lograram êxito, em decisão transitada em julgado, para a incorporação de 3/5 da função comissionada CD-2, é de R$ 3.010,61. Desse modo, o valor pago ao interessado supera o admitido pela jurisprudência do TCU em apenas R$ 81,76.
Diante disso, ao invés de me posicionar pela ilegalidade, com negativa de registro, entendo que se aplica ao caso a mesma inteligência que levou ao Acórdão 9438/2021-TCU-Primeira Câmara, por mim relatado. Naquele aresto, firmou-se o entendimento que "o valor insignificante de parcela incluída irregularmente em ato de concessão de aposentadoria ou pensão pode ensejar em caráter excepcional o julgamento pela legalidade do ato, com o devido registro, em observância aos princípios da razoabilidade, da eficiência e da economicidade, desde que adotada medida para a regularização financeira da falha". O mesmo entendimento foi adotado nos Acórdão 11.246/2021 e 18.164/2021, ambos da Primeira Câmara e de minha relatoria.
Por fim, registro que o ato de concessão de aposentadoria em análise deu entrada no TCU há menos de cinco anos, o que afasta a aplicação do entendimento firmado pelo STF no RE 636.553, que fixou para o TCU prazo de cinco anos, a contar de seu ingresso, para apreciação de ato de admissão e de concessão de aposentadoria, reforma e pensão.
	Nesses termos, VOTO no sentido de que o Tribunal adote a minuta de deliberação que ora submeto à apreciação deste Colegiado.
TCU, Sala das Sessões, em 2 de agosto de 2022.
JORGE OLIVEIRA 
Relator